【裁判字號】    99,訴,2418
【裁判日期】    991130
【裁判案由】    毒品危害防制條例
【裁判全文】
臺灣臺中地方法院刑事判決              99年度訴字第2418號
公  訴  人  臺灣臺中地方法院檢察署檢察官
被      告  顏昭宇
選任辯護人  林道啟律師（法律扶助基金會）
上列被告因毒品危害防制條例案件，經檢察官提起公訴（99年度
偵字第11017號），本院判決如下：
    主          文
顏昭宇犯如附表所示之陸罪，各處如附表所示之刑。徒刑部分應
執行有期徒刑拾年。
被訴販賣第一級毒品未遂部分，無罪。
    犯  罪  事  實
一、顏昭宇明知海洛因屬毒品危害防制條例第2條第2項第1款所
    稱之第一級毒品，依法不得持有、販賣，竟基於販賣第一級
    毒品海洛因牟取差價利潤之犯意，以行動電話門號00000000
    00號、0000000000號，與附表所示之購買者聯絡後，於如附
    表所示之時間及地點，將附表所示數量之海洛因，以附表所
    示之價格，販賣予王永慶3次、王君豪、李昆螢及趙冠智各1
    次，總計6次，皆已完成交易。嗣因王永慶於98年12月8日因
    販賣第一級毒品海洛案件遭警查獲，於警詢時供出毒品來源
    為顏昭宇（王永慶涉嫌販賣毒品案件，另臺灣臺中地方法院
    檢察署以98年度偵字第29257號提起公訴），檢察官即指揮
    臺中縣警察局烏日分局向本院聲請通訊監察、執行搜索，經
    警於99年5月6日下午4時許，持本院核發之搜索票，在臺中
    縣龍井鄉○○路52巷64號顏昭宇住處查獲顏昭宇，並扣得顏
    昭宇所有之行動電話門號0000000000號1支、空塑膠袋1個，
    始查知上情。
二、案經臺中縣警察局烏日分局移送臺灣臺中地方法院檢察署檢
    察官偵查起訴。
    理          由
壹、有罪部分：
一、程序方面：
    按被告以外之人於審判外之言詞或書面陳述，除法律有規定
    者外，不得作為證據；又被告以外之人於審判外之陳述，雖
    不符合同法第159條之1至第159條之4規定，但經當事人於審
    判程序同意作為證據，法院審酌該言詞陳述或書面陳述作成
    時之情況，認為適當者，亦得為證據。當事人、代理人或辯
    護人於法院調查證據時，知有第159條第1項不得為證據之情
    形，而未於言詞辯論終結前聲明異議者，視為有前項之同意
    ，刑事訴訟法第159條第1項及第159條之5分別定有明文。經
    查，本判決下列所引用之其餘被告以外之人於審判外之陳述
    （含書面陳述），檢察官、被告及選任辯護人迄至本院言詞
    辯論終結前均未聲明異議，本院審酌上開證據資料製作時之
    情況，尚無違法不當及證明力明顯過低之瑕疵，亦認為以之
    作為證據應屬適當，揆諸前開規定，爰依刑事訴訟法第159
    條之5規定，認前揭證據資料均有證據能力。
二、
（一）訊據被告顏昭宇於審理中對於如附表所之示之時、地，以
      附表所示之價格，販賣海洛因予趙冠智、李昆螢、王君豪
      各1次、予王永慶3次，合計共6次之犯罪事實坦承不諱，
      核與證人趙冠智、李昆螢、王君豪、王永慶證述之情節大
      致相符，並有門號0000000000之行動電話1支扣案可證；
      復有通訊監察譯文、臺中縣警察局烏日分局扣押物品目錄
      表1紙、指認犯罪嫌疑人紀錄表4份（指認人：趙冠智、王
      永慶、王君豪、李昆螢）、蒐證照片4張、詮昕科技股份
      有限公司濫用藥物尿液檢驗報告1紙（受檢驗人：證人王
      君豪）、及證人趙冠智、李昆螢、王君豪、王永慶之臺灣
      高等法院被告前案紀錄表各1份附卷可參；並有本院調閱
      之99年度聲監字第255、596號通訊監察卷宗可資佐證。
（二）按販賣毒品之所謂販賣行為，須行為人主觀上有營利意圖
      ，且客觀上有販入或賣出毒品行為，即足構成，至於實際
      上是否已經獲利，則非所問；必也始終無營利之意思，而
      以原價或低於原價有償讓與他人，方難謂為販賣行為，而
      僅得以轉讓罪論處（參照最高法院93年度臺上字第1651號
      判決要旨）。又販賣海洛因本無一定價格，各次買賣之價
      格，當亦各有差異，隨供需雙方之資力、關係之深淺、需
      求之數量、貨源之充裕與否、販賣者對於資金之需求如何
      即殷切與否，以及政府查緝之態度，進而為各種不同之風
      險評估，而為機動性之調整，是其價格標準，自非一成不
      變，且販賣者從各種「價差」或「量差」或係「純度」謀
      取利潤方式，或有差異，然其所圖利益之非法販賣行為目
      的，則屬相同，並無二致。再按販賣毒品之所謂販賣行為
      ，係行為人基於營利之目的，而販入或賣出毒品而言。販
      賣毒品者，其主觀上須有營利之意圖，且客觀上有販賣之
      行為，即足構成，至於實際上是否已經獲利，則非所問。
      即於有償讓與他人之初，係基於營利之意思，並著手實施
      ，而因故無法高於購入之原價出售，最後不得不以原價或
      低於原價讓與他人時，仍屬販賣行為。本件被告所為6次
      販賣第一級毒品海洛因之犯行，除被告販賣予證人趙冠智
      之該次，被告自承從中獲利200元外，另外5次被告販賣海
      洛因之行為，雖無從察知其販賣毒品確實數量與利潤，惟
      毒品危害防制條例所處罰之「販賣」毒品罪，所著重者為
      在主觀上有藉以牟利之惡性，及對毒品之擴散具有較有償
      或無償轉讓行為更嚴重之危害性，被具有較有償或無償轉
      讓行為更嚴重之危害性，被告有無「營利」之意圖係從客
      觀之社會環境、情況及證人、物證等資料，依據證據法則
      綜合研判認定；衡諸毒品海洛因量微價高，且依一般社會
      通念以觀，販賣行為在通常情形下均係以牟利為其主要誘
      因及目的，從而，舉凡其有償交易，除足反證其確另基於
      某種非圖利本意之關係外，通常尚難因無法查悉其販入價
      額作為是否高價賣出之比較，而認定無營利之意思。本件
      被告確有販賣海洛因之行為，考量社會大眾均知買賣海洛
      因係非法行為之客觀社會環境，依據上開積極證據及經驗
      法則綜合研判，被告交付海洛因與證人李昆螢、王永慶、
      王君豪並收取現金，應均係基於意圖營利之犯意而販賣海
      洛因，要無疑義。
（三）綜上所述，本件被告販賣第一級毒品海洛因之犯行，均事
      證明確，皆應予依法論科。
三、論罪科刑部分：
（一）按海洛因係毒品危害防制條例第2條第2項第1款所管制之
      第一級毒品，不得非法持有、販賣。是核被告前開6次所
      為，各係犯毒品危害防制條例第4條第1項之販賣第一級毒
      品罪。被告因販賣而持有第一級毒品之低度行為，應各為
      其販賣第一級毒品之高度行為所吸收，不另論罪。被告所
      犯6次販賣第一級毒品海洛因罪，犯意各別，行為互異，
      應予分論併罰。
（二）本案被告於檢察官偵訊時，即已就販賣海洛因予證人王永
      慶、趙冠智之行為自白，且於本院審理時，亦均就前開犯
      行自白，應依毒品危害防制條例第17條第2項之規定，減
      輕其刑。另販賣予證人王君豪、李昆螢部分，被告於本院
      審理時，亦均已自白不諱，其於偵查中雖未對此部分自白
      ；但查：
      檢察官不是純粹與被告相對立之公訴人，其兼具公益維
      護者之角色，故刑事訴訟法第2條第1項明定：「實施刑事
      訴訟程序之公務員，就該管案件，應於被告有利及不利之
      情形，一律注意。」；另刑事訴訟法第96條前段亦規定：
      「訊問被告，應與以辯明犯罪嫌疑之機會。」；毒品危害
      防制條例第17條第2項是法定必減之規定，檢察官訊問被
      告時，宜告知此項規定，並就認定被告涉嫌犯罪事實之人
      、事、時、地，一一訊問被告，以避免被告因不諳法律或
      不解檢察官訊問之內容而未能做出對自己有利之自白。
      關於被告販賣海洛因予證人李昆螢部分，檢察官於訊問
      被告時，未曾告知被告涉有此項犯罪事實，故被告無機會
      為自白之陳述。
      而關於被告販賣海洛因予王君豪部分，檢察官僅問被告
      ：「有無賣毒品給王君豪？」，被告則回答：「沒有，我
      不認識他。」；除此之外，檢察官並未提示關於王君豪向
      被告買受海洛因的相關筆錄、通訊譯文、或就王君豪之個
      人特徵、照片、綽號給予被告辨認；或就被告涉嫌販賣海
      洛因予王君豪之犯罪構成要件，相關於人、事、時、地，
      一一訊問被告；使被告無法確認「王君豪」為何人，故被
      告係明知曾販賣海洛因給王君豪，但為掩飾犯行，故意不
      自白？還是因不知王君豪其人，故無機會為自白之陳述？
      均有其可能性。
      惟被告於本院審理時，則陳稱：我之前都稱對方的外號
      ，檢察官訊問時，我沒有辦法將王君豪的外號與他本人的
      名字連起來；我後來回想，我是用「阿笑」稱呼王君豪，
      所以我才確認有賣海洛因給王君豪等語。而證人王君豪於
      偵查中時亦證稱：我之前不知道顏昭宇的本名，我都叫他
      「鬍鬚」等語。按毒品交易之人，為逃避追緝，如非相識
      之人，都以「綽號」相稱，此係一般社會常見之情形，故
      被告辯稱不知王君豪的本名，與常情並不相違；從而，本
      院認定被告在偵查中，未向檢察官自白販賣海洛因給王君
      豪，應不是出於隱匿犯行之動機，而係因不知王君豪本名
      ，加以檢察官未提示足夠明確的犯罪構成事實給被告辨明
      ，使被告無機會為自白之陳述。
      按毒品危害制條例第17條第2項係於98年5月20日修正公
      布；並自公布後六個月施行；其立法理由係：使製造、販
      賣或運輸毒品案件之刑事訴訟程序儘早確定，鼓勵被告自
      白認罪，開啟其自新之路，對製造、販賣、運輸毒品罪之
      被告於偵查中及審判中均自白者，增列應減輕其刑之規定
      ，採行寬厚之刑事政策（參見立法院公報第97卷第72期，
      頁5及第98卷第26期頁199至211）。故被告如於偵查中，
      未經實質偵查，無機會為自白之陳述，而僅於審判中為自
      白之陳述時，仍可使訴訟程序儘早確定，並能鼓勵被告自
      白認罪，以開啟被告自新之路，符合上開修正條文之立法
      意旨。
      故毒品危害制條例第17條第2項，雖規定犯第4條至第8
      條之罪於偵查及審判中均自白者，減輕其刑；惟如被告於
      偵查中，因檢察官偵查作為之緣故，沒有機會為白自之陳
      述，本院認被告即使僅於審判中為自白之陳述，為保障被
      告之正當權益，亦有該項減輕其刑之適用。
      本件關於被告販賣海洛因予證人李昆螢部分，檢察官於
      偵查中，就此部分之犯罪事實未曾訊問被告；就關於被告
      販賣海洛因予證人王君豪部分，檢察官於偵查中，未就具
      體之犯罪構成事實訊問被告，使被告無機會為自白之陳述
      ，應不可歸責於被告；參酌毒品危害制條例第17條第2項
      之立法意旨，本案在此情形下，應可為目的性之擴張解釋
      ；故被告雖僅於本院為自白之陳述，亦有毒品危害防制條
      例第17條第2項減輕其刑之適用。
（三）按販賣第一級毒品罪之法定刑為死刑或無期徒刑，然同為
      販賣第一級毒品之人，其原因動機不一，犯罪情節未必盡
      同，或有大盤毒梟者，亦有中、小盤之分，甚或僅止於吸
      毒者友儕間為求互通有無之有償轉讓者亦有之，其販賣行
      為所造成危害社會之程度自屬有異，法律科處此類犯罪，
      所設之法定最低本刑卻同為「死刑或無期徒刑」，不可謂
      不重。於此情形，倘依其情狀處以較輕之徒刑，即足以懲
      儆，並可達防衛社會之目的者，自非不可依客觀之犯行與
      主觀之惡性二者加以考量其情狀，是否有可憫恕之處，適
      用刑法第59條之規定酌量減輕其刑，期使個案裁判之量刑
      ，能斟酌至當，符合比例原則。本件被告販賣第一級毒品
      海洛因6次，無視國家對於杜絕毒品危害之禁令，其行為
      固屬不當，應予非難，然被告販賣海洛因之對象尚非多人
      ，被告販賣海洛因獲利尚非至鉅，其犯罪之情節尚非至惡
      ，僅因一時貪念，致罹重典，然相對於長期大量販賣毒品
      之大毒梟而言，其對社會治安及國民健康之危害顯然較小
      ，綜上被告犯案情節觀之，依毒品危害防制條例第17條第
      2項規定減輕其刑後，減後之法定最低本刑為有期徒刑15
      年，尚屬失之過苛而不盡情理，不免予人情輕法重之感，
      且難謂符合罪刑相當性及比例原則，更無從與大毒梟之惡
      行有所區隔，是其犯罪情狀相較於法定之重刑，在客觀上
      足以引起一般人之同情，情節尚堪憫恕，爰依刑法第59條
      之規定，對被告所犯6次販賣第一級毒品海洛因之犯行，
      酌量減輕其刑，並均遞減之。
（四）爰審酌被告所受教育程度、犯罪動機．明知海洛因為第一
      級毒品，使用容易成癮，濫行施用，非但對施用者身心造
      成傷害，而因其成癮性，常使施用者經濟地位發生實質改
      變而處於劣勢，容易造成家庭破裂，為國家嚴格查禁之違
      禁物，仍不顧其販賣對象可能面臨之困境，加以販賣，助
      長毒品流通，致生危害於社會甚鉅；被告販賣之對象共4
      人，次數共6次，所得之金額不多，本身有輕度智能障礙
      之情形（有身心障礙手冊影本附卷可證），雖未達辨識其
      行為違法或依其辨識而行為之能力，顯著減低之程度，但
      終究影響被告之生活能力，尚有可同情之處，且被告仍有
      未成年之子女待扶養等一切情狀，爰各量處如附表所示之
      刑，並定其應執行之刑為10年。檢察官雖求刑14年，惟考
      慮被告有輕度智能障礙之情形，及販賣之規模、次數，實
      嫌過重，併此敘明。
（五）被告於附表所示販賣第一級毒品海洛因之所得，應依毒品
      危害防制條例19條第1項之規定，於各該次主文項下宣告
      沒收，如全部或一部不能沒收時，應以其財產抵償之。
（六）被告持以聯絡販賣第一級毒品海洛因所使用門號00000000
      00及0000000000之行動電話各1支，係被告所有，業據被
      告自承在卷，並有本院99年度聲監字第255、596號通訊監
      察卷宗內所附行動電話申請使用人資料2份可參，係供本
      案各次販賣海洛因所使用之工具，爰依毒品危害防制條例
      第19條第1項，於各該次主文項下宣告沒收。其中門號000
      0000000行動電話，如全部或一部不能沒收時，應追徵其
      價額。
（七）另扣案之空塑膠袋1個，不能證明有殘留海洛因，被告亦
      否認用來盛裝海洛因，復無其他證據證明與被告販賣海洛
      因之犯行有關聯性，爰不為沒收之諭知，附此敘明。
貳、無罪部分
一、公訴意旨另略以：99年5月7日上午10時17分，趙冠智以李秋
    蓉持用之0000000000撥打被告所有之0000000000號行動電話
    聯絡交易毒品，相約於臺中縣龍井鄉○○路○段龍海國小門
    口，尚未交易遭警查獲；因認被告另涉有毒品危害防制條例
    第4條第6項、第1項之販賣第一級毒品未遂罪嫌等語（起訴
    書記載被告所犯法條為毒品危害防制條例第4條第1項之販賣
    第一級毒品罪，經檢察官於準備程序時，當庭更正起訴書所
    引之法條）。
二、按犯罪事實應依證據認定之，無證據不得認定犯罪事實，刑
    事訴訟法第154條第2項定有明文。又刑事訴訟法上所謂認定
    犯罪事實之證據，係指足以認定被告確有犯罪行為之積極證
    據而言，該項證據自須適合於被告犯罪事實之認定，始得採
    為斷罪之資料；且事實之認定，應憑證據，如未能發現相當
    證據，或證據不足以證明，自不能以推測或擬制之方法，以
    為裁判之基礎；而認定犯罪事實所憑之證據，雖不以直接證
    據為限，間接證據亦包括在內，然而無論直接證據或間接證
    據，其為訴訟上之證明，須於通常一般人均不致有所懷疑，
    而得確信其為真實之程度者，始得據為有罪之認定，倘其證
    明尚未達到此一程度，而有合理之懷疑存在時，即難遽採為
    不利被告之認定；另檢察官就被告犯罪事實，應負舉證責任
    ，並指出證明之方法，刑事訴訟法第161條第1項定有明文，
    是以檢察官對於起訴之犯罪事實，應負提出證據及說服之實
    質責任。倘其所提出之證據，不足為被告有罪之積極證據，
    或其指出證明之方法，無從說服法院以形成被告有罪之心證
    ，基於無罪推定之原則，自應為被告無罪之判決，最高法院
    著有29年上字第3105號、40年臺上字第86號、76年臺上字第
    4986號、92年臺上字第128號判例意旨。末按被告之自白，
    不得作為有罪判決之唯一證據，仍應調查其他必要之證據，
    以察其是否與事實相符，刑事訴訟法第156條第2項定有明文
    。
三、本件公訴人認被告另於99年5月7日上午10時17分，販賣海洛
    因予證人趙冠智未遂，主要係以證人趙冠智、李秋蓉之證述
    ，及0000000000之撥出紀錄、被告於偵查中之自白為其主要
    論據。訊據被告審理中則否認此部分犯行，辯稱：伊沒有接
    到那通電話，不知道趙冠智要向我買毒品，也沒有事先與趙
    冠智約好要交易毒品等語。經查，
（一）被告於99年5日6日16時許，業經臺中縣警察局烏日分局之
      員警拘提到案，置於警力的實力控制之下；扣案之000000
      0000號行動電話也為警查扣，有拘提報告書影本及搜索扣
      押筆錄1份在卷可參，被告應無可能再翌日（即99年5月7
      日）上午10時17分之前，再與證人趙冠智聯絡買賣海洛因
      之事宜。
（二）證人即查獲員警黃炳輝於本院審理時，亦具結證稱：被告
      從到案後到解送地檢署之間，均沒有離開偵查隊；查獲後
      ，趙冠智有打電話進來，表示要跟被告買毒品，我們再循
      線去逮捕趙冠智等語，被告為警拘提到案後，即未曾脫離
      員警之控制監督，自無可能再與證人趙冠智聯絡。
（三）被告否認認識證人李秋蓉；而證人趙冠智於警詢時陳稱：
      我朋友李秋蓉的毒癮發作，所以我幫她打電話向被告聯絡
      購買毒品等語。證人李秋蓉於檢察官訊問時亦證稱：我都
      是跟綽號「阿弟」的人買海洛因，最後一次是99年5月6日
      下午4、5時，「阿弟」都是用公用電話打給我，我再跟他
      買海洛因，我沒有「阿弟」的行動電話；99年5月7日上午
      ，我請趙冠智幫我買毒品等語，核其二人之證述情節大致
      相符；顯見證人趙冠智係99年5月7日上午臨時受證人李秋
      蓉之請託，才打電話給被告，打算向被告詢問有無海洛因
      可以購買，而不是於99年5月6月16時被告遭逮捕之前，已
      事先聯絡好交易海洛因之事宜。
（四）被告既未事先曾與證人趙冠智聯絡販賣海洛因之事，其二
      人之間並販賣海洛因之意思合致；證人99年5月7日上午所
      打之電話又係員警所接聽，員警係基於釣魚之偵查手法，
      佯以被告之身分對證人趙冠智承諾出賣海洛因，並進而約
      定交易之時、地，並加以逮捕，自與被告無涉。
（五）綜上所述，尚難僅憑被告與事實相違之自白、證人李秋蓉
      、趙冠智警詢及偵查中之證述，遽認被告與證人趙冠智有
      達成交易海洛因之合意；檢察官所舉之證據，未達通常一
      般人均不致有所懷疑，而得確信其為真實之程度；此部分
      自屬不能證明被告犯罪，自應為被告無罪之諭知。
據上論斷，應依刑事訴訟法第299條第1項前段、第301條第1項前
段，毒品危害防制條例第4條第1項、第17條第2項、第19條第1項
，刑法第11條前段、第59條、第51條第5款，判決如主文。
本案經檢察官廖聖民到庭執行職務。
中    華    民    國    99    年    11    月    30    日
                  刑事第二庭  審判長法  官  鄭永玉
                                    法  官  陳得利
                                    法  官  施慶鴻
以上正本證明與原本無異。
如不服本判決應於收受判決後10日內向本院提出上訴書狀，並應
敘述具體理由；其未敘述上訴理由者，應於上訴期間屆滿後20日
內向本院補提理由書（均須按他造當事人之人數附繕本）「切勿
逕送上級法院」。
                                    書記官  許清源
中    華    民    國    99    年    11    月    30    日
附錄論罪科刑法條
毒品危害防制條例第4條第1項
製造、運輸、販賣第一級毒品者，處死刑或無期徒刑；處無期徒
刑者，得併科新臺幣2千萬元以下罰金。
製造、運輸、販賣第二級毒品者，處無期徒刑或7年以上有期徒
刑，得併科新臺幣1千萬元以下罰金。
製造、運輸、販賣第三級毒品者，處5年以上有期徒刑，得併科
新臺幣7百萬元以下罰金。
製造、運輸、販賣第四級毒品者，處3年以上10年以下有期徒刑
，得併科新臺幣3百萬元以下罰金。
製造、運輸、販賣專供製造或施用毒品之器具者，處1年以上7年
以下有期徒刑，得併科新臺幣1百萬元以下罰金。
前五項之未遂犯罰之。
附表：


司法院資訊處製作；財團法人民間司法改革基金會備份。
